Inventaris van het archief van het Waarborgkantoor te Rotterdam, 1814-1986
Nationaal Archief, Den Haag
Waarborgkantoor Rotterdam
1812-1986
3351
1.40 meter; 44 inventarisnummers.
Normale geschreven, getypte en gedrukte documenten, geen bijzondere handschriften. Koperen platen.
Nationaal Archief, Den Haag
Waarborgkantoor Rotterdam 1814-1986
Het archief van het Waarborgkantoor Rotterdam - dat ongeveer de jaren 1812 tot 1986 bestrijkt - bevat insculpatieplaten van kantoor- en waarborgtekens; insculpatieplaten van meestertekens; registers van meestertekens en van importeurstekens (met klappers; ca. 1940-1986). Ook bevat dit archief stukken betreffende bedrijfsmatige activiteiten en visitatiekaarten.
Archiefvorming
Geschiedenis van de archiefvormer
Vanaf 1852 is de Dienst van de Waarborg
Zie ook PIVOT-rapport nr. 36: Drs. G. Beks (samenstelling) Echt goud, echt zilver ? Rapport van een institutioneel onderzoek naar de taken en de handelingen betreffende het waarborgen van (platina), gouden en zilveren werken over de periode 1940 - 1995. (Den Haag 1996)
belast met het waarborgen van gouden, zilveren (en sedert 1950 platina) voorwerpen, die in Nederland vervaardigd zijn of ingevoerd. Daarnaast moeten edelmetalen afkomstig uit particulier bezit, die in de handel worden gebracht, gewaarborgd worden.
Het gaat hierbij om het zogenaamde oud goud en oud zilver.
Het waarborgen van gouden en zilveren werken geschiedt door het gehalte aan edelmetaal vast te stellen, het zogenaamde keuren. Daarna wordt, nadat vastgesteld is dat de voorwerpen aan de eisen voldoen, op deze voorwerpen een voor dat gehalte vastgesteld stempelmerk (keurteken of gehaltekeurmerk) aangebracht dat een van de wettelijke vastgestelde gehalten aangeeft. Door essayeurs en de technici van de stempelkamer werden de edelmetalen gecontroleerd.
De Waarborgbelasting is een belasting welke betaald wordt voor het laten waarborgen van platina, gouden en zilveren werken "welke hier te lande worden vervaardigd, worden ingevoerd of uit het bezit van anderen in de handel worden gebracht."
Art. 6 Waarborgwet 1986.
De Waarborgwet 1950 sprak voortaan van 'waarborgrecht' in plaats van 'waarborgbelasting'.
Ook visitatie aan schatplichtigen behoorde tot de taak van de ambtenaren van de directe belastingen of de ambtenaren van de in- en uitgaande rechten en accijnzen. In een register van renseignementen werd door de controleur aantekening gehouden van de aard en de grootte van de te visiteren bedrijven en de hoeveelheid ter keuring aangeboden voorwerpen. Wanneer nieuwe gouden en zilveren werken uitgevoerd werden werd de betaalde waarborgbelasting teruggeven.
Het opsporen van overtredingen was voorbehouden aan ambtenaren van de waarborg en aan ambtenaren der directe belastingen, invoerrechten en accijnzen. Bij constatering van overtredingen werd een procesverbaal opgemaakt. Deze werden, wanneer geen transactie plaatsvond, aan de officier van Justitie bij de Arrondissementsrechtbank van het ressort waarin de bekeuring plaats had opgestuurd.
Ingevolge de Waarborgwet 1950 hield de Waarborg zich bezig met de controle op de naleving van de in deze wet aan de betrokken ondernemers opgelegde verplichtingen. Bij invoering van de Waarborgwet 1950 werd tevens bepaald dat naast gouden en zilveren werken voortaan ook platina werken gewaarborgd moesten worden. Het heffen van belasting naast het keurloon kwam te vervallen terwijl het waarborgrecht als keurloon gehandhaafd bleef. Tenslotte verstrekt de Waarborg informatie op het terrein van edelmetaal aan ondernemers, het publiek, de politie en de belastingdienst. Het beheer van en het toezicht op de Waarborgkantoren berustte sedert 1970 bij de directeur der Rijksbelastingen in het district Utrecht. Deze situatie duurde voort tot aan de privatisering in 1987.
Overzicht van de soorten keurtekens en stempels op
insculpatieplaten
A. Oude keurstempels
B. Inlandse ongewaarborgde merken: 1859-1893, 1893-1906, 1906-1953 (dolfijn en i)
C. Kantooraanduidingstekens goud: 1814-1906, 1906-
D. Kantooraanduidingstekens zilver: 1814-1906, 1906-
E. Jaarletters
F. Kleine gouden werken 4e gehalte: 1853-1906, 1906-1953 (eikenblad)
G. Grote gouden werken, 1e gehalte: 1814-1953 (leeuw)
H. Grote gouden werken, 2e gehalte: 1814-1953 (leeuw)
I. Grote vreemde werken: 1814-1893, 1893-1906, 1906-1953
J. Cijferstempels, goud: 1814-1865, 1906-
K. Grote werken zilver, 2e gehalte: 1814-1953
L. Grote werken goud, 3e gehalte: 1814-1953
M. Kleine vreemde werken: 1831-1893, 1893-1906, 1906-1953
N. Kleine gouden werken, 3e gehalte, 750 dz, zonder aanhangsels: 1814-1953, 1906-
O. Grote werken zilver, 2e gehalte, 833 dz, drielingstempel: 1814-1953, 1906-
P. Grote werken zilver, 1e en 2e gehalte, 934 dz en 833 dz, drielingstempel: 1814-1953, 1906-
Q. Grote werken zilver, 1e gehalte, 934 dz: 1814-1953
R. Kleine werken zilver, 2e gehalte, 833 dz (zwaardje): 1814-1906, 1906-1953
S. Herkeuringsteken voor gouden en zilveren werken met oudnederlandse gildetekens (bijl): 1853-1927
T. Uitvoerteken, teruggave van belasting bij uitvoer (sleutel), 1927-1953
Geschiedenis van het archiefbeheer
Het vooroorlogse "papieren" archief van het Waarborgkantoor Rotterdam is in mei 1940 geheel verloren gegaan. De insculpatieplaten hebben allen brandschade.
De verwerving van het archief
Overbrenging van een overheidsarchief
3.06
Aanwijzingen voor de gebruiker
Openbaarheidsbeperkingen
Deels openbaar, deels beperkt openbaar (A).
Materiële beperkingen
Aanvraaginstructie
Openbare archiefstukken kunnen online worden aangevraagd en gereserveerd. U kunt dit ook via de terminals in de studiezaal van het Nationaal Archief doen. Om te kunnen reserveren dient u de volgende stappen te volgen:
U maakt een profiel aan op www.gahetna.nl, en logt vervolgens in
Via de archiefinventaris (alleen de beschrijvingen met rode nummers) selecteert u het gewenste archiefstuk door op de knop 'Reserveren' te klikken
In het volgende scherm geeft u aan op welke dag u het archiefstuk wilt inzien
Indien u zich bevindt in de studiezaal en een tafelnummer heeft ontvangen kunt u dit nummer vermelden. Als u geen tafelnummer heeft kunt u tafelnummer 777 laten staan
Vervolgens bevestigt u uw reservering door deze te versturen.
Verwant materiaal
Beschikbaarheid van kopieën
Onder de stukken bevinden zich insculpatieplaten van kantoor-, waarborg- en meestertekens.
Beschrijving van de series en archiefbestanddelen
- Insculpatieplaten van kantoor- en waarborgtekens., z.j.; 1-12
  - Model B (inlandse ongewaarborgde merken), 1; 4 platen
    Niet raadpleegbaar
  - Model C (kantooraanduidingstekens goud); Model D (kantooraanduidingstekens zilver), 2; 2 platen
  - Model E (jaarletters), 1853-1940, 3; 5 platen
  - Model F (gouden werken 4e gehalte; eikenblad; groot en klein), 4-5; 11 platen
    - eerste deel, 4
    - tweede deel, 5
  - Model G (grote gouden werken, 1e gehalte, leeuw); Model H (grote gouden werken, 2e gehalte, leeuw); Model I (grote vreemde werken), 6; 3 platen
  - Model J (cijferstempels, goud), 7; 3 platen
  - Model K (grote werken zilver, 2e gehalte); Model L (grote werken goud, 3e gehalte), 8; 3 platen
  - Model M (kleine vreemde werken), 9-10; 7 platen
    - eerste deel, 9
    - tweede deel, 10
  - Model N (kleine gouden werken, 3e gehalte); Model O (grote werken zilver, 2e gehalte), 1916-1940; Model Q (grote werken zilver, 1e gehalte); Model R (kleine werken zilver, 2e gehalte, zwaardje), 1814-1953, 11; 5 platen
  - Model S (herkeuring werken met oude gildetekens, bijl); Model T (uitvoerteken, teruggave van belasting bij uitvoer, sleutel), 12; 4 platen
- Insculpatieplaten van meestertekens; plaat nummers 1-5., z.j.; 13-14
  - Plaat nummer 1-3., 13; 3 platen
  - Plaat nummer 4-5., 14; 2 platen
- Registers van meestertekens; met klappers., ca. 1940-1986; 15-18; 4 deeltjes
  - Nrs 33-1995, 15
  - Nrs 2011-4230, 16
  - Nrs 4257-5082, 17
  - Nrs 5112-5781, 18
- Registers van importeurstekens; met klappers., ca. 1940-1986; 19-20; 2 deeltjes
  - Nrs 10a-1573, 19
  - Nrs 1629-2583, 20
- Stukken betreffende de registratie van staking van bedrijfsmatige aktiviteiten en de afschrijving van ondernemingen., ca. 1930-1986; 21-43; 23 pakken
  - A, 21
    Openbaarheid beperkt tot 1 januari 2037
  - B - Bok, 22
  - Bol - Bij, 23
  - C, 24
  - D, 25
  - E, 26
  - F - G, 27
  - H - Hi, 28
  - Ho - Hij, 29
  - I - J, 30
  - K - Koe, 31
  - Kok - Kuij, 32
  - L, 33
  - M, 34
  - N - O, 35
  - P - Q, 36
  - R, 37
  - S - Sk, 38
  - Sl - Sij, 39
  - T - U, 40
  - V, 41
  - W, 42
  - X - Z, 43
- Visitatiekaarten., ca. 1935-1976; 44; 2 pakken
  Openbaarheid beperkt tot 1 januari 2027